【裁判字號】    98,訴,129
【裁判日期】    981126
【裁判案由】    土地增值稅
【裁判全文】
臺中高等行政法院判決
                                       98年度訴字第129號
                                    98年11月19日辯論終結
原      告  甲○○
被      告  乙○○○○○○○
代  表  人  丙○○
訴訟代理人  戊○○
            丁○○
上列當事人間因土地增值稅事件，原告不服臺中縣政府中華民國
98年2月24日府訴委字第0980053624號訴願決定，提起行政訴訟
。本院判決如下︰
    主  文
原告之訴駁回。
訴訟費用由原告負擔。
    事實及理由
一、事實概要：緣原告原所有坐落臺中縣太平市○○段1地號土
    地（下稱系爭土地），經臺灣臺中地方法院（以下簡稱為臺
    中地院）於民國（下同）97年3月12日拍定，並由臺中縣太
    平市農會於97年3月20日代為申請依土地稅法第39條之2第4
    項規定以該修正施行日（89年1月）當期之公告土地現值為
    原地價課徵土地增值稅，嗣被告所屬大屯分局查得系爭土地
    於強制執行案件之查封筆錄中載明有一工寮，另依原告補附
    之台灣電力股份有限公司台中區營業處97年9月18日台中費
    核證字第9705266號函載明略以：「‧‧‧用電地址為：太
    平市○○○○段地號1之88果園係於87年10月裝表供電。」
    被告所屬大屯分局認定不符合財政部93年4月21日台財稅字
    第0930450128號函釋有關「作農業使用之農業用地」之適用
    條件，乃以97年10月2日中縣稅屯分土字第0976512451號函
    否准所請，原告不服，向臺中縣政府提起訴願，遭駁回，遂
    提起本件行政訴訟。
二、本件原告主張：伊所有系爭土地經法院拍賣，因該整筆土地
    長久以來均由原告及家屬等耕作，整筆土地均種果樹，其樹
    齡有50年以上，原可享有依土地稅法第39條之2第1項規定得
    不課徵土地增值稅，但因不懂法令，且因原告之子收被告輔
    導文之疏失，故未能依規定於法定期限內提出申請，導致原
    告喪失所應享有不課徵土地增值稅之權益，但因太平市農會
    依其作業對貸款人如遭法拍均會主動用貸款人名義於法定期
    限內代為申請適用土地稅法第39條之2第4項規定以該修正施
    行日當期之公告土地現值為原地價課徵土地增值稅，以減輕
    農民稅賦，故已於法定期限內代原告申請。原告此筆果園所
    在位置務必穿越別人的果園才能進入，原告於查封筆錄及訴
    願書中所述工寮，是為放置採收水果之農具而簡單自行以鐵
    皮搭建約6坪左右，依農業用地座農地使用認定及核發證明
    辦法第8條規定，農業用地存在之土地公廟，面積在10平方
    公尺以下且不影響農業使用者，得認定為作農業使用，原告
    之上述工寮面積亦不超過10平方公尺，拍賣時亦未將工寮估
    價，因該工寮沒有價值，既沒水又沒電，87年裝表供電，用
    電之地址為地號，並非工寮，該電表是掛在電線桿上，此電
    是用在整筆果園噴灑農藥時所需，每月所繳之電費均為基本
    電費約80元左右，由台灣中小企業銀行自動扣繳，88年11月
    18日林務局農林航空測量所測得之空照圖已顯示整筆農地都
    是茂密的果園，持續至97年太平市公所派員現場會勘通過出
    具農地農用證明，已足證明89年1月28日當時整筆土地均是
    做農業使用，否則樹齡已有50年以上之山坡地果園，既沒水
    、沒電又得穿越別人果園才能進入之農地，自88年11月18日
    至89年1月28日止短短2個多月又怎能變更他用。被告及訴願
    決定機關均未詳查，逕行駁回原告所請，顯無理由等情。並
    聲明求為判決撤銷訴願決定及原處分。
三、被告則以：系爭土地經臺中地院於97年3月12日拍定時，被
    告所屬大屯分局已依土地稅法規定，發函輔導原告如適用自
    用住宅用地稅率課徵土地增值稅或符合作農業使用不課徵土
    地增值稅之農業用地者，應於限期內提出申請，惟原告遲至
    97年6月16日始向該分局申請改按土地稅法第39條之2第1項
    規定不課徵土地增值稅，前經該分局否准所請，原告不服提
    起訴願，業經臺中縣政府訴願決定駁回有案，合先敘明。嗣
    因期限內系爭土地另由太平市農會於97年3月20日代為申請
    依土地稅法第39條之2第4項規定以該修正施行日當期之公告
    土地現值為原地價課徵土地增值稅，惟因系爭土地於強制執
    行案件之查封筆錄中載明有一工寮，又原告於97年8月21日
    因前開案件所提之訴願書載明略以：「‧‧‧土地上蓋有一
    小間工寮，是本人於89年為放置幾台採收水果之農業機械而
    簡單自行搭蓋‧‧‧」，另原告補附之臺灣電力股份有限公
    司（以下簡稱為臺電公司）臺中區營業處97年9月18日台中
    費核證字第9705266號函略以：「用電地址為：太平市○○
    ○段車籠埔小段地號1之88果園係於87年10月裝表供電」，
    致不符合財政部93年4月21日台財稅字第0930450128號函釋
    有關「作農業使用之農業用地」之認定，應以土地稅法89年
    1月28日修正公布生效時，仍「作農業使用之農業用地」為
    適用範圍之條件，核與土地稅法第39條之2第4項規定不合。
    本件爭執點在於89年1月28日當時系爭土地是否有工寮存在
    ，原告稱該工寮早已存在，但依照規定，農地上蓋工寮、農
    業設施、農舍，需有合法申請使用文件，被告請原告提出申
    請文件，原告無法提出合法使用文件。原告雖訴稱系爭土地
    均為果園屬實，已請有空照圖為證，並經太平市公所會勘通
    過開立農地農用證明云云，惟查原告補附88年11月18日林務
    局農林航空測量所測得之黑白空照圖，並無法證明89年1月
    28日整筆土地作農業使用，另太平市公所證明文件係為該所
    97年4月15日核發之97太市建字第8752號農業用地作農業使
    用證明書，該證明書僅證明核發時太平市○○段1地號有作
    農業使用，亦無法證明89年1月28日當時有作農業使用。故
    被告依財政部93年4月21日台財稅字第0930450128號函釋規
    定，否准其所請依法並無不合等語，資為抗辯。並聲明求為
    判決駁回原告之訴。
四、兩造之爭點為原告在其所有系爭土地上搭建工寮，於97年3
    月12日被法院拍定時，是否符合整筆土地均做農業使用之條
    件？得否依土地稅法第39條之2第4項規定以該修正施行日（
    89年1月28日）當期之公告土地現值為原地價，課徵土地增
    值稅？
五、按「作農業使用之農業用地，於本法中華民國89年1月6日修
    正施行後第1次移轉，或依第1項規定取得不課徵土地增值稅
    之土地後再移轉，依法應課徵土地增值稅時，以該修正施行
    日當期之公告土地現值為原地價，計算漲價總數額，課徵土
    地增值稅。」土地稅法第39條之2第4項定有明文。本件原告
    所有系爭土地經臺中地院於97年3月12日拍定時，被告所屬
    大屯分局依土地稅法規定，發函輔導原告如適用自用住宅用
    地稅率課徵土地增值稅或符合作農業使用不課徵土地增值稅
    之農業用地者，應於限期內提出申請，原告遲至97年6月16
    日始向該分局申請改按土地稅法第39條之2第1項規定不課徵
    土地增值稅，該分局乃否准所請，原告不服提起訴願，經臺
    中縣政府訴願決定駁回，惟因期限內債權人太平市農會於97
    年3月13日以中太農信字第0971000152號函請被告依土地稅
    法第39條之2第4項規定以該修正施行日當期之公告土地現值
    為原地價課徵土地增值稅（原處分卷第27頁），依財政部89
    年9月6日台財稅第0890056498號函釋，有關以土地稅法修正
    施行日當期之公告土地現值為原地價，計算漲價總數額，課
    徵土地增值稅之適用，應以土地稅法89年1月28日修正公布
    生效時，該農業用地仍作農業使用為要件，符合上開規定要
    件者，稽徵機關應本於職權依據上揭條項規定，認定其原地
    價，據以核課土地增值稅，故縱係拍定人或拍定人以外之第
    三人申請依上揭條項所定標準認定移轉土地之原地價，稽徵
    機關均應受理，被告乃就債權人太平市農會代原告申請部分
    ，實體上核定原告所有系爭土地於97年3月12日拍定時，是
    否符合土地稅法第39條之2第4項規定，以該修正施行日當期
    之公告土地現值為原地價課徵土地增值稅。被告乃就太平市
    農會之申請有無理由，為實體上之審查。被告審理後以查封
    筆錄中載明有一工寮，原告於97年8月21日就其申請案所提
    之訴願書雖稱：「‧‧‧土地上蓋有一小間工寮，是本人於
    89年為放置幾台採收水果之農業機械而簡單自行搭蓋‧‧‧
    」，惟原告補附之臺電公司臺中區營業處97年9月18日台中
    費核證字第9705266號函略以：「用電地址為：太平市○○
    ○段車籠埔小段地號1之88果園係於87年10月裝表供電」，
    致不符合財政部93年4月21日台財稅字第0930450128號函釋
    有關「作農業使用之農業用地」之認定，應以土地稅法89年
    1月28日修正公布生效時，仍「作農業使用之農業用地」為
    適用範圍之條件，核與土地稅法第39條之2第4項規定不合，
    而駁回太平市農會代原告之申請案。原告即以利害關係人身
    分不服提起訴願被駁回後，提起本件行政訴訟。
六、原告起訴主張伊所有系爭土地經法院拍賣，因該整筆土地長
    久以來均由原告及家屬等耕作，整筆土地均種果樹，其樹齡
    有50年以上，原可享有依土地稅法第39條之2第1項規定得不
    課徵土地增值稅，原告所建工寮，是為放置採收水果之農具
    而簡單自行以鐵皮搭建約6坪左右，依農業用地作農業使用
    認定及核發證明辦法第8條規定，農業用地存在之土地公廟
    ，面積在10平方公尺以下且不影響農業使用者，得認定為作
    農業使用，原告之上述工寮面積亦不超過10平方公尺，拍賣
    時亦未將工寮估價，因該工寮沒有價值，既沒水又沒電，87
    年裝表供電，用電之地址為地號，並非工寮，該電表是掛在
    電線桿上，此電是用在整筆果園噴灑農藥時所需，每月所繳
    之電費均為基本電費約80元左右，88年11月18日林務局農林
    航空測量所測得之空照圖已顯示整筆農地都是茂密的果園，
    持續至97年太平市公所派員現場會勘通過出具農地農用證明
    ，已足證明89年1月28日當時整筆土地均是做農業使用，否
    則樹齡已有50年以上之山坡地果園，既沒水、沒電又得穿越
    別人果園才能進入之農地，自88年11月18日至89年1月28日
    止短短2個多月又怎能變更他用。原告雖遲誤申請免徵土地
    增值稅，惟債權人太平市農會已代原告申請適用土地稅法第
    39條之2第4項之規定，被告否准於法不合云云。
七、按「‧‧‧說明二土地稅法第39條之2(平均地權條例第45條
    )第4項有關以該修正施行日當期之公告土地現值為原地價，
    計算漲價總數額，課徵土地增值稅規定之適用，應以土地稅
    法(平均地權條例)89年1月28日修正公布生效時，已未作農
    業使用之農業用地，尚無上開原地價認定規定之適用。上揭
    條項所定原地價之認定及相關冊籍之註記，依下列規定辦理
    ：(一)‧‧‧(三)經查證認定移轉土地確屬農業用地，且無下列
    事證，證明其於89年1月28日未作農業使用者，應准以該修
    正施行日當期之公告土地現值為原地價，計算漲價總數額，
    課徵土地增值稅：1.依相關主管機關通報（如建築執照等）
    或稽徵機關稅籍資料（如田賦改課地價稅等），查得該土地
    於89年1月28日已未作農業使用者。2.其他具體事證足以證
    明移轉土地，於89年1月28日未作農業使用者。」、「‧‧
    ‧說明二查土地稅法第39條之2第4項有關原地價調整規定之
    適用，應以土地稅法89年1月28日修正生效時，該土地仍『
    作農業使用之農業用地』為適用範圍，前經本部89年11月8
    日台財稅第0890457297號函釋有案。另依行政院農業委員會
    90年4月11日農企字第900114527號函說明二：『查農業發
    展條例第31條明定『耕地之使用，應符合區域計畫法或都市
    計畫法土地使用分區管制之相關法令規定，始得辦理所有權
    移轉登記。』準此，應以耕地整筆土地均符合土地使用分區
    管制規定，始得辦理所有權移轉登記，方符法制。』同函說
    明四：『‧‧‧依農業發展條例第16條第1款所為之分割移
    轉，應以分割前整筆土地無違規使用情事，始得為之。』又
    農政單位受理申請核發農業用地作農業使用證明書，亦係以
    該宗整筆土地符合『作農業使用之農業用地』為要件。參據
    上述規定，土地稅法第39條之2第4項有關『作農業使用之農
    業用地』之認定，應以該農業用地於89年1月28日土地稅法
    修正生效時，整筆土地均作農業使用為要件‧‧‧。」、「
    法院拍賣農業用地，部分面積未作農業使用，嗣於拍定後，
    經拍定人申准辦理分割，農業主管機關始核發農業用地作農
    業使用證明書，尚無土地稅法第39條之2第1項暨第4項規定
    之適用。」分別為土地稅法第39條之2第4項所明定及財政部
    89年11月8日台財稅第0890457297號函、93年4月21日台財稅
    字第0930450128號函、96年8月24日台財稅字第09604742440
    號函釋在案，經查財政部上開解釋，係本於中央主管機關之
    權責，就土地稅法第39條之2第1項及第4項規定之適用所為
    之解釋，並無違反法律之規定，被告自得予以適用。本件原
    告原所有系爭土地，經臺中地院於97年3月12日拍定，嗣被
    告所屬大屯分局查得系爭土地於強制執行案件之查封筆錄中
    載明有一工寮，該分局乃依原告補附之台電公司台中區營業
    處97年9月18日台中費核證字第9705266號函載明略以：「‧
    ‧‧用電地址為：太平市○○○○段地號1之88果園係於87
    年10月裝表供電‧‧‧。」認原告所有系爭土地於87年10月
    間已經存在，否准太平市農會於97年3月20日代原告申請依
    土地稅法第39條之2第4項規定，准以該修正施行日當期之公
    告土地現值為原地價課徵土地增值稅。查被告上開否准理由
    ，經本院向臺電公司臺中區營業處查詢，據復原告當時申請
    用電之用途為「果園噴霧」，申請非建築物之供電，原告所
    檢附之文件，並無工寮之記載等語，此有該處98年6月26日D
    臺中字第09806003371號函附卷可稽，則被告以原告於87年
    10月間申請「果園噴霧」用電，據以認定當時已有系爭工寮
    存在為由，否准太平市農會代原告申請系爭土地適用土地稅
    法第39條之2第4項規定，以該法修正施行日當期之公告土地
    現值為原地價，計算漲價總數額，課徵土地增值稅，其證據
    尚嫌不足。嗣經被告申請本院向行政院農業委員會農林航空
    測量所調閱該88年及89年航照圖，並請其判讀結果，據復該
    航照圖（即原告所有系爭土地所在位置），經立體判讀結果
    ，打勾圈劃處，應有建築物存在等語，有該所98年10月13日
    農測調字第0989101382號函附卷可證，且原告於98年11月3
    日本院準備程序期日，亦自承系爭工寮係伊於63年當兵回來
    以後就蓋等語，有該筆錄在卷可按，足證原告申請用電，雖
    不能證明係用之於系爭工寮，然原告早於63年間即已在系爭
    土地上建築系爭工寮，堪予認定。查行政院農業委員會依據
    農業發展條例第39條第2項規定訂定之「農業用地作農業使
    用認定及核發證明辦法」第3條規定：「有下列各款情形之
    一者，得申請核發農業用地作農業使用證明書：一依本條例
    第18條規定申請興建自用農舍。二．．．。」同辦法第6條
    第2款規定：「一農業設施或農舍有下列各款情形之一者，
    不得認定為作農業使用：．．．二無法檢具於非都市土地使
    用編定前，得為從來使用農舍或農業設施之相關證明文件者
    。．．．。」本件系爭土地經太平市公所查為「非都市土地
    」，係屬內政部62年12月24日令頒「實施都市計畫以外地區
    建築物管理辦法」第15條指定實施管理之地區，業據臺中縣
    政府98年11月12日府工建字第0980335408號函附卷可按，本
    件原告並未提出其建築系爭工寮，有合法向太平市公所申請
    建造農舍或工寮之證明，且原告自承其係63年間始建築，顯
    不符合上開行政院農業委員會依據農業發展條例第39條第2
    項規定訂定之「農業用地作農業使用認定及核發證明辦法」
    第3條、第6條所定作農業使用之農業用地之認定規定，自難
    依土地稅法第39條之2第4項規定，以該修正施行日當期之公
    告土地現值為原地價課徵土地增值稅。至於原告提出臺中縣
    太平市公所核發系爭土地之「農業用地作農業使用證明書」
    ，係於97年4月15日由該公所以97太市建字第8752號函發給
    之證明（原處分卷第73頁），如前所述，財政部96年8月24
    日台財稅字第09604742440號函釋稱：「法院拍賣農業用地
    ，部分面積未作農業使用，嗣於拍定後，經拍定人申准辦理
    分割，農業主管機關始核發農業用地作農業使用證明書，尚
    無土地稅法第39條之2第1項暨第4項規定之適用。」原告提
    出之臺中縣太平市公所核發系爭土地之「農業用地作農業使
    用證明書」，既係於拍定後至97年4月15日發出，自不足證
    明系爭土地於89年1月28日土地稅法第39條之2第4項修訂日
    ，已作農業使用。末查原告引據「農業用地作農業使用認定
    及核發證明辦法」第8條規定：「農業用地部分面積有下列
    情形之一，且不影響供農業使用者，得認定為作農業使用：
    「．．．二農業用地存在之土地公廟、有應公廟等，其面積
    在10平方公尺以下者。．．．。」主張其建築之工寮係放置
    農具使用，應可適用上開規定認定為作農業使用云云乙節。
    查上開辦法第8條第2款之規定，係順應民間習俗，對土地公
    廟、有應公廟等，其面積在10平方公尺以下且不影響供農業
    使用者，得認定為作農業使用，而為之規定，原告所有系爭
    土地，並非設置土地公廟、有應公廟等，與上開規定之情形
    不符，且原告亦自承其工寮之面積為5、6坪，亦非10平方公
    尺以下，原告此項主張，亦難成立，自難以之作為原告於89
    年1月28日土地稅法第39條之2(平均地權條例第45條)第4項
    有關以該修正施行日當期之公告土地現值為原地價，計算漲
    價總數額，課徵土地增值稅規定之適用，被告以系爭土地於
    89年1月28日土地稅法修正生效時，難認其符合整筆土地均
    作農業使用之要件，而否准太平市農會代原告申請依土地稅
    法第39條之2第4項規定以該修正施行日（89年1月28日）當
    期之公告土地現值為原地價課徵土地增值稅，於法並無不合
    ，訴願決定予以維持亦無不當，原告訴請撤銷為無理由，應
    予駁回。
據上論結，本件原告之訴為無理由，依行政訴訟法第195條第1項
後段、第98條第1項前段，判決如主文。
中    華    民    國    98    年    11    月    26    日
                臺中高等行政法院第三庭
                          審判長法  官  王  茂  修
                                法  官  莊  金  昌
                                法  官  林  金  本
以上正本證明與原本無異。
如不服本判決，應於判決送達後20日內向本院提出上訴書狀，其
未表明上訴理由者，應於提起上訴後20日內向本院提出上訴理由
書（須依對造人數附具繕本）；如於本判決宣示或公告後送達前
提起上訴者，應於判決送達後20日內補提上訴理由書（須附繕本
）。未表明上訴理由者，逕以裁定駁回。
中    華    民    國    98    年    11    月    26    日
                                書記官  許  騰  云


司法院資訊處製作；財團法人民間司法改革基金會備份。
